【裁判字號】    94,醫,23
【裁判日期】    990413
【裁判案由】    損害賠償
【裁判全文】
臺灣臺北地方法院民事判決                94年度醫字第23號
原      告  庚○○
            丙○○
共      同
訴訟代理人  黃重鋼律師
            林詠嵐律師
複代理人    李詩皓律師
被      告  國泰醫療財團法人國泰綜合醫院（原名：財團法人
            國泰綜合醫院）
法定代理人  丁○○
被      告  乙○○
            甲○○
            戊○○
            辛○
共      同
訴訟代理人  林鳳秋律師
            張家琦律師
上列當事人間請求損害賠償事件，本院於民國99年3月10日言詞
辯論終結，判決如下：
    主  文
原告之訴及假執行之聲請均駁回。
訴訟費用由原告負擔。
    事實及理由
一、被告國泰醫療財團法人國泰綜合醫院（下稱國泰醫院）之法
    定代理人原為陳楷模，於訴訟進行中變更為丁○○，有醫療
    機構開業執照可憑（見卷(一)第151頁），並經其具狀聲明承
    受訴訟（見卷(一)第150頁），原告己○○於訴訟進行中之民
    國95年10月18日死亡，有相驗屍體證明書可稽（見卷(二)第12
    0頁），並經其繼承人庚○○、丙○○具狀聲明承受訴訟（
    見卷(二)第119頁），經核於法相符，應予准許。
二、原告起訴主張：原告丙○○於91年9月發現懷孕後，至被告
    乙○○（被告國泰醫院主治醫師）所開設之柏生診所進行產
    檢，被告乙○○告知胎兒一切正常，推算預產期為92年5月
    13日，並於92年4月8日產檢時（懷孕週數35週），推估胎兒
    體重為2520公克，因原告丙○○前兩胎為剖腹產，故原告丙○○於92年4月15日前往被告國泰醫院由劉壽懷醫師進行產
    檢，檢查結果正常，並排定92年5月6日執行剖腹產。然於92
    年4月18日15時40分，原告丙○○感覺腹部緊繃、脹痛，同
    日16時許，有陣痛之狀況產生，原告庚○○隨即於同日17時
    25分陪同原告丙○○至柏生診所，由被告乙○○看診，然被
    告乙○○僅作陰道內診，為時3分鐘，未作其他詳細檢查，
    即指示原告丙○○前往被告國泰醫院安胎，並以便條紙開立
    醫囑，原告庚○○隨即偕同原告丙○○至被告國泰醫院，於
    同日17時50分抵達產房，將被告乙○○之醫囑交予醫護人員
    ，惟值班醫師即被告甲○○僅詢問原告庚○○關於原告丙○○之病史，未實際診療原告丙○○，同日18時15分，護士即
    被告戊○○為原告丙○○注射yutopar安胎，並以doppler（
    都卜勒）探測器之間歇聽診法監測胎兒心跳，共3個5秒合計
    15秒之時間，聽得之胎兒心跳速率為11-13-12，於15分鐘後
    之18時30分，再以同樣方式測胎兒心跳為11-12-11，隨後即
    調高yutopar之劑量為20cc/每小時，再於25分鐘後之18時55
    分，採同樣方式測得胎兒心跳為11-12-13，隨後再調高yuto
    par之劑量為30cc/每小時，再於30分鐘後之19時25分，用同
    樣方式測量胎兒心跳為13-12-12，同日19時27分，被告戊○○為原告丙○○安裝無紀錄功能（列印機故障）之連續性電
    子胎心音監視器（下稱電子胎心音監視器），19時35分始為
    原告丙○○安裝正常可用之電子胎心音監視器，安裝完成，
    隨即離開，未作任何處置，10分鐘後即19時45分，被告戊○○返回觀察胎兒心跳速率紀錄，發現19時35分至19時45分間
    ，胎兒心跳均呈現變異性欠佳之窘迫狀況，才通知被告甲○○前來診視，發現胎兒有心跳延遲減速之窘迫狀況，決定緊
    急剖腹產，並以電話通知被告乙○○回院主持剖腹生產，19
    時55分原告丙○○進入開刀房，20時31分胎兒剖腹產出時，
    已無心跳、呼吸，且膚色呈現發疳等無生命現象，被告乙○○告知原告丙○○有胎盤早期剝離之現象，經急救仍造成嬰
    兒己○○缺氧缺血性腦病變及腦性麻痺，於92年6月10日小
    兒腦神經科醫師判定為重度肢障及腦性麻痺，嗣於95年10月
    18日，己○○不幸逝世。原告因被告醫療上之疏失，受有以
    下損害：原告鐘俊仁部分：看護費用（新臺幣）336,000
    元、醫療費用106,279元、基於父母關係身分法益之非財產
    上損害100萬元、繼承己○○之非財產上損害100萬元，合計
    2,442,279元。原告丙○○部分：看護費用336,000元、基
    於父母關係身分法益之非財產上損害100萬元、繼承己○○
    之非財產上損害100萬元，合計2,336,000元，為此依民法第
    184條、第188條侵權行為、第227條不完全給付、消費者保
    護法第7條之法律關係提起本件訴訟。並聲明：(1)被告應連
    帶給付原告鐘俊仁2,442,279元、原告丙○○2,336,000元，
    及均自起訴狀繕本送達之翌日起至清償日止，按週年利率百
    分之5計算之利息。(2)願供擔保，請准宣告假執行。
三、被告之抗辯：被告乙○○、甲○○確已善盡看診義務，原告
    丙○○並非所謂之高危險群產婦，且其於接受被告乙○○、
    甲○○看診時並無胎盤剝離之病症出現，被告甲○○並無原
    告所指在未親自診視產婦之情況下，調高安胎藥yutopar之
    劑量，而被告戊○○使用之間歇聽診護理技術亦無不當之情
    形，被告戊○○已盡監視產婦血壓、脈搏及胎兒心跳速率之
    責任，又電子胎心音監視器只要能監視連續胎心音之情形，
    即屬正常運作，至於能否列印記錄，並不在評估其是否能正
    常功能運作之必然概念內，且被告戊○○有站在原告丙○○
    身旁觀察2、3分鐘，觀看一切正常、又為原告丙○○安裝了
    可列印之電子胎心音監視器後才離開，實無過失可言。並聲
    明：(1)原告之訴駁回。(2)如受不利之判決，願供擔保請准宣
    告免為假執行。
四、兩造不爭執之事實：
  (一)原告丙○○於91年9月發現懷孕後，至被告乙○○開設之柏
    生診所進行產檢，推算預產期為92年5月13日。原告丙○○
    另於92年4月15日至被告國泰醫院由劉壽懷醫師進行產檢，
    因原告丙○○前兩胎為剖腹產，乃排定92年5月6日執行剖腹
    產。
  (二)於92年4月18日，原告丙○○有陣痛之狀況產生，原告庚○○陪同原告丙○○至柏生診所，由被告乙○○看診，被告乙○○指示原告丙○○前往被告國泰醫院安胎。在被告國泰醫
    院，被告戊○○為原告丙○○注射yutopar安胎，並分別於
    同日18時15分、18時30分、18時55分、19時25分，以都卜勒
    探測器之間歇聽診法監測胎兒心跳，於同日19時35分，被告
    戊○○安裝電子胎心音監視器，於同日19時45分，被告戊○○發現胎兒心跳呈現變異性欠佳之狀況，告知被告甲○○，
    決定緊急剖腹產，並通知被告乙○○到院主持剖腹生產，同
    日20時31分胎兒剖腹產出時，已無心跳、呼吸，且膚色呈現
    發疳等無生命現象，經急救，嬰兒己○○呈缺氧缺血性腦病
    變及腦性麻痺，於92年6月10日小兒腦神經科醫師判定為重
    度肢障及腦性麻痺。
  (三)己○○於95年10月18日過世。
五、本件應探究者為：被告乙○○、甲○○、戊○○、辛○有無
    醫療上之疏失，致己○○受有重度肢障及腦性麻痺之傷害？
    茲析述如下：
  (一)被告甲○○於偵查中陳稱：「戊○○一開始用doppler聽診
    ，一開始並未用電子胎心音監測器，因當時產房之滿床，她
    （指原告丙○○）是加床，依外國文獻兩者效果差不多」（
    見臺北地檢署94年度偵續字第73號卷第42頁），被告戊○○
    於偵查中供稱：「因當天滿床，所以為許（指原告丙○○）
    安排活動床」（見臺北地檢署92年度他字第5691號卷(二)第79
    頁）、「5樓（指待產室）之部分有無未使用的（指電子胎
    心音監測器）我不清楚，但產房全部用光了，之後才向5樓
    調，因當時我們覺得先用doppler就可以監測，後來我觀察
    產婦還有在收縮才向5樓調」（見臺北地檢署94年度偵續字
    第73號卷第44頁）、「（後來有無調到胎心音監測器…？）
    有，從5樓調來2樓產房」（見臺北地檢署96年度偵續三字第
    17號卷第40頁），原告庚○○於偵查中陳稱：「…我太太進
    去時是睡推床，沒有胎心音監測器在監測」（見臺北地檢署
    96年度偵續三字第17號卷第43頁），由上可知，原告丙○○
    於92年4月18日18時許至被告國泰醫院2樓產房時，因2樓產
    房滿床，原告丙○○係使用活動床，且因2樓產房之電子胎
    心音監測器均在使用中，被告戊○○乃以都卜勒探測器之間
    歇聽診法監測胎兒心跳，又因原告丙○○在注射yutopar安
    胎藥後，仍有收縮之情形，被告戊○○遂向5樓待產室調用
    電子胎心音監測器，再參以胎心音監測目前常用的兩種方式
    ，連續性的電子胎心音監測及間歇性的都卜勒胎心音監測器
    聽診，均可用來監測胎兒狀況，差異在於前者可同時顯示子
    宮收縮情形，且可自動顯示及紀錄，較為節省人力，雖然前
    者為連續監測，看似較易發現問題，但截至目前之研究顯示
    ，使用此兩種監測方式，對新生兒的預後並無明顯差別。故
    美國婦產科醫學會建議不論為高危險或低危險之妊娠，均可
    選用此二方法之任一種進行胎兒監測。胎心音變異性亦然，
    在適當的操作下，不論使用二種方法之任一種，均可發現變
    異性不佳的問題，惟前者較易判斷，後者則須操作者有較佳
    之經驗，至於間歇聽診的操作方法，亦即聽診時間及間隔究
    竟該如何最佳，仍有不同意見，目前較常採用的方法為宮縮
    後連續30秒或60秒，本案國泰醫院產房護士戊○○所使用方
    法較為傳統，亦常有人使用，雖然並非目前之主流作法，但
    如該院之作業常規為此一方法，亦難謂其有疏失，有行政院
    衛生署醫事審議委員會編號：0000000鑑定書可稽（見本院
    醫字卷(二)第65頁），又本案依病歷記載，護理人員於18：15
    、18：30、18：55、19：25均以都卜勒胎心音監測器偵測胎
    兒之心跳率，並未發現心音異常，於19：35裝置連續性胎兒
    監測器，均有定時之胎心偵測記錄，應無違背常規處理之情
    形，不能認為有延遲，亦有行政院衛生署醫事審議委員會編
    號：0000000鑑定書可稽（見本院醫字卷(二)第62頁），是本
    件係因被告國泰醫院2樓產房之電子胎心音監測器均在使用
    狀態，方於原告丙○○入院時，未立即使用電子胎心音監測
    器，而被告戊○○所使用之都卜勒探測器間歇聽診法，亦為
    美國婦產科醫學會不論為高危險或低危險之妊娠所建議使用
    ，且截至目前之研究顯示，使用該監測方式，對新生兒的預
    後並無明顯差別，而在發現原告丙○○於注射yutopar安胎
    藥仍有收縮之情形後，被告戊○○即向被告國泰醫院5樓待
    產室調用電子胎心音監測器使用，故原告主張：被告乙○○
    、甲○○、戊○○、辛○延誤使用電子胎心音監測器，期間
    只以無效之間歇聽診法監視胎兒心跳，致未能及時察覺胎兒
    有異常胎心律現象等語，尚非可採。再者，被告戊○○使用
    之都卜勒探測器間歇聽診法較為傳統，亦常有人使用，難謂
    其有疏失，此經行政院衛生署醫事審議委員會鑑定明確而如
    前述，故原告主張：被告甲○○、戊○○未能正確評估間歇
    聽診法測得之胎兒心跳數據，致未能即時察覺胎兒缺氧等語
    ，亦難憑採。
  (二)按胎盤早期剝離之典型症狀為具持續或密集之腹痛，血性羊
    水染色、胎兒窘迫症狀等。一般而言，如非典型症狀，較難
    於產程中發覺，而胎盤之早期剝離更難於事先預知或可為預
    防之處置，僅能於儘早發現後作緊急處理，以減少併發症之
    產生，有行政院衛生署醫事審議委員會編號：0000000鑑定
    書可稽（見本院醫字卷(二)第61、62頁），而原告丙○○推算
    之預產期為92年5月13日，預定剖腹生產之期日為92年5月6
    日，於92年4月18日下午因有陣痛情形至柏生診所看診，經
    被告乙○○初步內診後，以便條醫囑之方式指示至被告國泰
    醫院進一步觀察，由便條醫囑內容來看，被告乙○○囑咐先
    行觀察，再決定是安胎或是剖腹，既然原告丙○○尚有3至
    4週始達妊娠末期，且原告丙○○僅有間歇性陣痛而無其他
    緊急情況，被告乙○○當時指示原告丙○○住院後再進一步
    觀察以決定安胎或是剖腹尚合醫療經驗，雖被告乙○○未將
    診治情形紀錄於病歷，而與醫師法第12條規定未合，然此與
    己○○重度肢障及腦性麻痺之結果間，並無相當因果關係。
    又被告甲○○根據具有18年許產房經驗之被告戊○○操作都
    卜勒探測器間歇聽診法之結果，加上原告丙○○除間歇性陣
    痛外，亦不具胎盤早期剝離之典型症狀下，被告甲○○依臨
    床徵狀，也未診斷產婦有胎盤早期剝離之狀況，於原告丙○○尚有3至4週始達妊娠末期，而給予安胎藥yutopar，並在
    得知胎兒有窘迫症時立即停藥並準備立即進行剖腹生產之手
    術工作，應屬合理之處置，此有行政院衛生署醫事審議委員
    會編號：0000000鑑定書、法務部法醫研究所（96）醫文字
    第0961100171號法醫文書審查鑑定書可參（見本院醫字卷(二)
    第62、75頁）。而於92年4月18日19時45分許，被告戊○○
    發現胎兒胎心音變異性欠佳，且安胎效果不好，通知被告甲○○診視後，即以電話告知被告乙○○，被告乙○○囑予準
    備緊急剖腹產，於19時55分許原告丙○○送手術室，被告乙○○於接獲電話後自家中約20分鐘許趕至醫院，於20時31分
    剖腹取出胎兒，依病歷顯示，在知悉胎兒窘迫症而進入手術
    室，麻醉能在15分鐘後開始，手術能在39分鐘後剖腹，胎兒
    在46分鐘後出生，以醫療之複雜性及實施醫療行為之難度，
    難認有時間上之延誤，亦有法務部法醫研究所（96）醫文字
    第0961100171號法醫文書審查鑑定書可佐（見本院醫字卷(二)
    第75頁），故原告主張：被告乙○○、甲○○未盡詳盡診察
    之義務，使用不當之藥物治療，導致胎盤剝離病情加重等語
    ，並不足取。
  (三)另胎心音正常與否，固屬醫療判斷，亦可稱之為一種診斷，
    但護理人員亦屬專業人員，其所受之訓練使其可以針對其護
    理過程之臨床所見作一判斷，決定是否有異常，需請醫師作
    檢查、診斷及處理，此並非護理人員取代醫師，而是醫護團
    隊合作的一種作業模式，目前國內外做法亦然，蓋醫師無法
    24小時在產婦床邊觀察監測結果，均係由護理人員先作初步
    判斷是否有異常，發現異常或有疑問時，立即召請醫師前來
    診斷及處置，有行政院衛生署醫事審議委員會編號：000000
    0鑑定書可按（見本院醫字卷(二)第65、66頁），被告戊○○
    身為護士，承醫囑安裝電子胎心音監視器，或使用都卜勒探
    測器之間歇聽診法監測胎兒心跳，符合醫師法第28條但書第
    2款：「未取得合法醫師資格，擅自執行醫療業務者，處6個
    月以上5年以下有期徒刑…但合於下列情形之一者，不罰：
    …二、在醫療機構於醫師指示下之護理人員、助產人員或其
    他醫事人員。…」之規定，乃不罰之行為，且被告戊○○係
    為紀錄檢測狀況，通報醫師判斷病情，其所為顯非醫師法第
    28條所要規範處罰之對象，而被告甲○○固坦承於原告丙○○進被告國泰醫院後，有親眼看到、但未親手碰觸過原告丙○○，惟本件並非急診，係因有陣痛症狀而經被告乙○○轉
    診安胎，被告甲○○既未見有何異狀，而為安胎及為胎心音
    監測之醫囑，並由專業護理人員執行，若有異常，即由醫師
    另作檢查、診斷及處理，此係醫護團隊合作之作業模式，是
    原告主張：被告戊○○違反醫師法第28條非醫師不得執行醫
    療行為之規定，被告甲○○違反醫師法第11條親自診療之義
    務等語，洵非有據。
  (四)原告雖主張：民事訴訟法第334條規定：「鑑定人應於鑑定
    前具結，於結文內記載必為公正、誠實之鑑定，如有虛偽鑑
    定，願受偽證之處罰等語」，被告所舉行政院衛生署醫事審
    議委員會第0000000、0000000號鑑定書內均無結文，顯然未
    經鑑定人具結，依前開規定該2份鑑定書應無證據能力等語
    ，然民事訴訟法第340條第1項規定：「法院認為必要時，得
    囑託機關、團體或商請外國機關、團體為鑑定或審查鑑定意
    見。其須說明者，由該機關或團體所指定之人為之」，同條
    第2項則規定前項情形不準用民事訴訟法第334條規定，本件
    行政院衛生署醫事審議委員會編號：0000000、0000000鑑定
    書既係臺灣臺北地方法院檢察署囑託行政院衛生署醫事審議
    委員會所為，依民事訴訟法第340條第2項規定，即無所謂違
    反民事訴訟法第334條規定之情形，至為明確。
六、原告復主張：被告國泰醫院應依消費者保護法第7條規定負
    損害賠償責任等語，惟按消保法第1條第1項規定「為保護消
    費者權益，促進國民消費生活安全，提昇國民消費生活品質
    ，特制定本法」，其立法目的，乃藉由無過失責任制度，課
    以製造商採取不讓危險商品流入市面，或以其他安全商品替
    代，使危險商品退出市場，以減少危害之發生。而現代醫學
    知識就特定疾病之可能治療方式，其實相當有限，醫師僅能
    本於專業知識，就病患之病情綜合考量，選擇最適宜之醫療
    方式進行醫療，若將無過失責任適用於醫療行為，醫師為降
    低危險，將選擇性的對某些病患以各種手段不予治療，或傾
    向選擇治療副作用較少之醫療方式，捨棄較有利於治癒病患
    卻危險性較高之醫療方式，此種選擇治療對象及方式傾向之
    出現，即為「防禦性醫療」中最重要的類型，對以保護消費
    者權益為最高指導原則之消保法而言，顯然有所違背，即不
    能達成消保法第1條第1項之立法目的甚明。又醫療手段之採
    取係為救治病人之生命及健康，就特定之疾病，醫師原係以
    專業知識，就病患之病情及身體狀況等綜合考量，選擇最適
    宜之醫療方式進行醫療。若將無過失責任適用於醫療行為，
    則醫師為降低危險行為，可能以治療副作用之多寡及輕重為
    依據，反而延誤救治時機，增加無謂醫療資源之浪費，並非
    病患與社會之福，是應以目的性限縮解釋之方式，將醫師所
    提供之醫療行為排除於消保法之適用（最高法院95年台上字
    第2178號判決意旨參照），故原告以被告國泰醫院之醫療行
    為有違消保法第7條規定而請求損害賠償，尚有未洽，並非
    可採。
七、綜上可知，本件不能認定被告乙○○、甲○○、戊○○、辛○有何醫療上之疏失，並致己○○受有重度肢障及腦性麻痺
    傷害之情事，亦無消費者保護法之適用。從而，原告依民法
    第184條、第188條、第227條、消費者保護法第7條之規定，
    請求被告應連帶給付原告鐘俊仁2,442,279元、原告丙○○
    2,336,000元，及均自起訴狀繕本送達之翌日起至清償日止
    ，按週年利率百分之5計算之利息，為無理由，應予駁回。
    原告之訴既經駁回，其假執行之聲請，已失所附麗，應併予
    駁回。
八、本件事證已臻明確，原告雖聲請鑑定被告乙○○、甲○○、
    戊○○違反醫師法相關規定之過失，並聲請傳喚行政院衛生
    署醫事審議委員會編號：0000000、0000000鑑定書之鑑定人
    到庭說明，惟核並無必要，故予駁回，至兩造其餘攻防方法
    及所提證據，亦經審酌，核與本件判決結果無影響，爰不逐
    一論述，併此敘明。
九、據上論結，本件原告之訴為無理由，依民事訴訟法第78條，
    判決如主文。
中    華    民    國    99    年     4    月    13    日
                  民事第四庭  法  官  張文毓
以上正本係照原本作成。
如對本判決上訴，須於判決送達後20日內向本院提出上訴狀（須
附繕本）。
中    華    民    國    99    年    4     月    13    日
                              書記官  賴敏慧

司法院資訊處製作；財團法人民間司法改革基金會備份。
